【裁判字號】    92,易,360
【裁判日期】    921218
【裁判案由】    違反保護令罪等
【裁判全文】
臺灣士林地方法院刑事判決                          九十二年度易字第三六號
    聲  請  人  臺灣士林地方法院檢察署檢察官
    被      告  己○○
右列被告因違反保護令罪等案件，經檢察官聲請簡易判決處刑（九十二年度偵字第二
三七二號、第一八六八號），及函請併案審理（九十二年度偵字第三六四五號），本
院士林簡易庭認不宜簡易判決處刑（九十二年度士簡字第五五一號），簽由本院改依
通常程序，判決如左：
    主  文
己○○連續違反法院依家庭暴力防治法第十三條所為禁止實施家庭暴力行為之裁定，
累犯，處有期徒刑月，如易科罰金，以佰元折算壹日。
被訴妨害自由、恐嚇部分均無罪。
    事  實
一己○○前因傷害案件，經台灣高等法院以八十八年度上易字第四○一三號刑事判決
  判處有期徒刑四月確定，並於八十八年十二月二十七日易科罰金執行完畢。
二己○○為戊○○及甲○○○之弟，彼此屬家庭暴力防治法第三條第四款所定之家庭
  成員。緣甲○○○聲請經本院於九十一年十二月二十四日以九十一年度暫家護字第
  二二八號民事暫時保護令，裁定己○○不得對甲○○○、戊○○實施身體或精神上
  之侵害行為，直接或間接騷擾外，並應最少遠離戊○○位於台北市北投區○○○路
  ○段十八號之住居所一百公尺，己○○於九十二年一月七日自台北市政府警察局北
  投分局處收受上開保護令，雖對上開民事暫時保護令提起抗告，惟經台灣高等法院
  以無理由駁回，本院再於九十二年九月三十日，以九十二年度家護字第二一二號民
  事通常保護令仍裁定己○○不得對甲○○○、戊○○實施身體或精神上之侵害行為
  ，直接或間接騷擾外，並應最少遠離戊○○位於台北市北投區○○○路○段十八號
  之住居所一百公尺，詎己○○因認甲○○○無權將其母遺留之台北市北投區○○○
  路○段十八號房屋出租，而於上開保護令有效期間內，基於違反上開保護令之概括
  犯意，先於九十二年一月十二日下午二時許，進入台北市北投區○○○路○段十八
  號內，卸下該屋之出租廣告，再於同年三月二十四日晚上八時十分，站在台北市北
  投區○○○路○段十八號門口拍打該址大門，並告知聞聲開門之承租人辛○○此處
  不能承租等語。
三案經甲○○○訴由臺北市政府警察局北投分局報請臺灣士林地方法院檢察署檢察官
  聲請簡易判決處刑，經本院士林簡易庭簽由本院改依通常程序審判及聲請併案審理
  。
    理  由
壹、有罪部分
一訊據被告己○○，固不否認業於九十二年一月七日因收受而知悉前述九十一年度暫
  家護字第二二八號民事暫時保護令裁定，惟矢口否認上開犯行，辯稱：該二日伊在
  距該址一百公尺外之處照相，並無進入該址，亦無敲打該址大門，又伊根本未毆打
  戊○○，甲○○○持不實之醫院診斷證明書向法院聲請暫時保護令，法院據以裁定
  之暫時保護令根本有誤云云，經查：
  (一)告訴人甲○○○以被告對戊○○施暴為由向本院聲請民事暫時保護令，經本院審
    核認有理由，而於九十一年十二月二十四日以九十一年度暫家護字第二二八號民
    事暫時保護令裁定其中被告應最少遠離戊○○位於台北市北投區○○○路○段十
    八號之住居所一百公尺，該民事暫時保護令於九十二年一月六日十二時送達至被
    告設於台北市○○區○○街八十號六樓之住居所，因未會晤被告，且該處無被告
    之同居人或受僱人，故由送達人將該判決寄存於警察機關為寄存送達，另被告經
    台北市政府警察局北投分局石牌派出所警員通知而於翌日（即一月七日）至該所
    領取，嗣雖被告對上開民事暫時保護令提起抗告，惟經台灣高等法院以無理由，
    而駁回其抗告，嗣本院再於九十二年九月三十日，以九十二年度家護字第二一二
    號民事通常保護令仍裁定被告應最少遠離戊○○位於台北市北投區○○○路○段
    十八號之住居所一百公尺等情，業據被告自承在卷，且經本院調取上開暫時保護
    令及通常保護令卷宗核閱無誤，並有本院九十一年度暫家護字第二二八號民事暫
    時保護令、九十二年度家護字第二一二號民事通常保護令、送達證書、台北市政
    府警察局北投分局保護令執行紀錄表等影本在卷可參。
  (二)被告於九十二年一月十二日下午二時至台北市北投區○○○路○段十八號內一情
    ，業據證人甲○○○於警訊、偵查及本院審理時證述綦詳，核與被告於警訊及偵
    查中亦自承：我於九十二年一月十二日十四時許進入台北市北投區○○○路○段
    十八號巡視（參第二三七二號偵卷第十頁反面）、（檢察官問：九十二年一月十
    二日下午二時是否至中央南路一段十八號你姐住處？）是。（有無進屋內？）有
    ，我用遙控器打開房子進去等語（參九十二年度核退字第一○○號卷第六、七頁
    ）相符，堪認被告於九十二年一月十二日下午二時確有進入台北市北投區○○○
    路○段十八號內無訛。
  (三)次查台北市北投區○○○路○段十八號計有三層樓，該址一樓於九十二年三月十
    九日出租予辛○○，而三樓則為戊○○居住等情，業據證人戊○○、甲○○○、
    辛○○證述在卷，並有租賃契約一份在卷可憑，堪認該址一樓雖於九十二年三月
    十九日出租予辛○○，惟戊○○仍住於該址三樓。再據證人辛○○於警訊及本院
    均證稱：九十二年三月二十四日晚上，伊在台北市北投區○○○路○段十八號一
    樓承租處內，聽到有人用力拍打大門，便開門，即見被告站在門口並拿相機對伊
    拍照等語，查若非被告在台北市北投區○○○路○段十八號門口拍打大門，在該
    址內之辛○○焉會開門向外查看，另被告亦自承有對站在該址門口之辛○○拍照
    等語，查被告既要拍攝辛○○，當希拍攝清晰之照片，衡情被告自無於距台北市
    北投區○○○路○段十八號一百公尺外之處所拍照之理，被告所辯顯悖於常情，
    應以證人辛○○所述為可採。
  (四)被告雖辯稱：伊未毆打戊○○，甲○○○據以聲請民事暫時保護令之醫院診斷證
    明不實，法院據之所為之民事暫時保護令有誤，並請傳喚淡水衛生局之唐先生證
    明上情云云，惟查被告雖對該暫時保護令提起抗告，惟業經台灣高等法院以無理
    由駁回，本院再於九十二年九月三十日，以九十二年度家護字第二一二號民事通
    常保護令仍裁定己○○應最少遠離戊○○位於台北市北投區○○○路○段十八號
    之住居所一百公尺等情，已如前述，是被告辯稱：法院所為之該暫時保護令有誤
    云云，即難採信。另縱被告認該暫時保護令有誤，亦應循法律途徑救濟，於該民
    事暫時保護令經法院廢棄前，被告當遵守該保護令之命令，尚難以該暫時保護令
    有誤，執為違反保護令之藉口，而卸刑責。至被告聲請傳喚淡水衛生局之唐先生
    證明上情，揆諸前開說明，本院認無傳訊之必要，附此敘明。
  (五)綜據上述，被告確有違反本院九十一年度暫家護字第二二八號民事暫時保護令之
    犯行，被告所辯無非卸責之詞，不足採信。本件事證明確，被告犯行洵堪認定，
    應依法論科。
二核被告己○○所為，係犯家庭暴力防治法第五十條第四款（聲請簡易判決處刑書誤
  載為第一項第四款）之違反保護令罪。被告所為前開二行為，時間緊接，所犯罪名
  相同，顯係出於概括之犯意反覆為之，為連續犯，爰依刑法第五十六條之規定以一
  罪論，並加重其刑。被告前開於九十二年三月二十四日違反家庭暴力防治法之犯行
  部分，雖未據公訴人起訴，惟此部分與其被訴有罪部分有連續犯之裁判上一罪關係
  ，本院自得併予審理。另併案意旨認為被告亦有於九十二年三月二十四日晚間八時
  許侵入台北市北投區○○○路○段十八號，涉有刑法三百零六條第一項之侵害住宅
  罪嫌，惟按刑法第三百零八條第一項規定，刑法三百零六條須告訴乃論，然告訴人
  甲○○○於警詢及偵查中係稱要告被告係妨害其出租（指出租予房客辛○○此部分
  未據公訴人函請併案，亦未提出任何證據方法）之權利（九十二年度偵字第三六四
  五號第三三頁反面），是以告訴人並未就被告侵入住宅部分為追訴，公訴人函請併
  案審理，尚有誤會，此部分自難併予審理。被告曾有如犯罪事實欄所述之犯罪科刑
  執行情形，有台灣高等法院全國前案紀錄表一份在卷可參。其受有期徒刑之執行完
  畢後，五年內再犯本件有期徒刑以上之罪，為累犯，應依刑法第四十七條規定加重
  其刑，並依法遞加重之。爰審酌被告犯罪之動機、生活狀況、智識程度、對告訴人
  造成危害之程度及犯罪後之態度等一切情狀，量處如主文所示之刑，並諭知易科罰
  金之折算標準。
貳、無罪部分：
一聲請簡易判決處刑意旨及蒞庭檢察官於本院審理時另以：被告己○○因戊○○曾訴
  追其偽造文書之犯行，而於九十一年十一月二十五日下午二時許（應為上午十一時
  許，詳後述），偕同不知情之衛生所人員至台北市北投區○○○路○段十八號三樓
  戊○○住處，欲帶戊○○至國軍北投醫院（原為國軍八一八醫院，現已更名為國軍
  北投醫院）就醫，遭戊○○拒絕，被告即揚言「如你不想去，要把你打死」等語，
  並強拉戊○○上救護車，以此強暴、脅迫方式使戊○○行至醫院就診之無義務之事
  ，因認被告涉有刑法第三百零四條第一項之強制罪及第三百零五條之恐嚇罪嫌。
二按犯罪事實，應依證據認定之，無證據不得認定其犯罪事實，又不能證明被告犯罪
  者，應諭知無罪之判決，刑事訴訟法第一百五十四條第二項、第三百零一條第一項
  分別定有明文。而刑事訴訟上證明之資料，無論為直接證據或間接證據，均須達於
  通常一般之人均不致有所懷疑，而得確信其真實之程度，始得據為有罪之認定，若
  其關於被告是否犯罪之證明未能達此程度，而有合理之懷疑存在，致使無從形成有
  罪之確信，根據「罪證有疑，利於被告」之證據法則，即不得據為不利之認定，此
  有最高法院七十六年台上字第四九八六號判例可稽。次按刑法第三百零四條第一項
  罪之成立，除須行為人客觀上以強暴、脅迫之方式使人行無義務之事或妨害人行使
  權利外，尚須行為人主觀上知使被害人所行者為無義務之事或妨害被害人行使權利
  ，始能成立，如行為人主觀上認被害人有此義務或無此權利，則因行為人主觀上並
  無妨害他人自由之犯意，而難以該罪相繩。
三訊據被告己○○，固不否認於九十一年十一月二十五日違反戊○○之意願，將之強
  拉至救護車，並送至國軍北投醫院看診等情不諱，惟堅詞否認有妨害戊○○自由之
  犯意，辯稱：九十一年十月二十五日伊在台北市北投區○○○路○段十八號內睡覺
  ，戊○○即縱火，伊認戊○○有精神病，與之相處甚危險，後經衛生所人員告知而
  悉衛生所有強制精神病患送醫之業務，方會向北投區衛生所求助，及向北投分局報
  案，並會同該衛生所、北投消防隊人員及國軍北投醫院之護士將戊○○強送上救護
  車，帶至國軍北投醫院檢查，在醫院時醫生亦稱要留院觀察。戊○○有精神病，且
  已對伊安全造成威脅，戊○○何以無至醫院就診之義務？另當天伊未曾對戊○○嚇
  稱：「如你不想去，要把你打死」等語。查公訴人認被告涉有上開犯行，係以告訴
  人戊○○及甲○○○之指訴，及被告明知戊○○僅輕度智障，並無精神方面之疾病
  等為據。
四經查：
  (一)被告以其兄戊○○精神有問題至台北市政府北投區衛生所請求協助，台北市政府
    北投區衛生所社工庚○○即於九十一年十一月二十五日與被告至台北市北投區○○○路○段十八號查看，並通知國軍北投醫院之護士丙○○前來，至該址後再撥
    打一一九、一一○報案，嗣消防隊員及警察即前來該址等情，業據證人庚○○於
    本院結證綦詳。而被告於九十一年十一月二十五日上午十一時零六分以精神病患
    鬧事為由向台北市政府警察局北投分局報案，至台北市政府消防局第三救災救護
    大隊北投中隊光明分隊之消防隊員則係在該日上午十一時零三分接獲報案，旋於
    十一時零五分抵達台北市北投區○○○路○段十八號，於十一時二十七分離開上
    址，並於十一時三十四分將戊○○送抵國軍北投醫院等情，有台北市政府警察局
    北投分局九十二年七月三日北市警投分刑字第○九二六一九八一八○○號函及檢
    送之受理各類案件紀錄表、台北市政府消防局救護紀錄表各一份在卷可參，是本
    件案發時間應為九十一年十一月二十五日十一時許，公訴人認係該日下午二時許
    ，顯然有誤，應予更正。
  (二)次查九十一年十一月二十五日上午十一時許，被告偕同台北市政府北投區衛生所
    社工庚○○至台北市北投區○○○路○段十八號戊○○住處，庚○○電話通知國
    軍北投醫院護士丙○○前往，後並撥打一一○、一一九報案，隨後丙○○、台北
    市政府消防局第三救災救護大隊北投中隊光明分隊之消防隊員丁○○、乙○○、
    台北市政府警察局北投分局警員均抵達上址戊○○住處欲將戊○○送醫，惟戊○○拒絕就醫，被告即強拖戊○○進救護車，並送至國軍北投醫院住院，至翌日（
    即二十六日）始出院等情，業據證人即庚○○、丙○○於本院結證甚明，並有國
    軍北投醫院住院證明一份在卷可參，堪認該日被告要戊○○就醫，惟遭戊○○拒
    絕，然被告仍違反戊○○之意願，強將戊○○拉至救護車內送醫。
  (三)按精神衛生法所稱病人，係指精神疾病患者；精神衛生法所稱嚴重病人，係指病
    人呈現出與現實脫節之怪異思想及奇特行為，致不能處理自己事務，或有明顯傷
    害他人或自己之虞，或有傷害行為，經專科醫師診斷認定者；嚴重病人如有明顯
    傷害他人或自己之虞，或有傷害行為時，經專科醫師診斷有全日住院治療之必要
    者，保護人應協助病人，前往精神醫療機構辦理住院；前項嚴重病人不接受全日
    住院治療時，應由二位以上專科醫師鑑定，經書面證明有全日住院治療之必要者
    ，應強制其住院，精神衛生法第五條、第二十一條第一項、第二項分別定有明文
    。查戊○○僅有輕度智障，並非精神病患者等情，有中華民國身心障礙手冊、國
    軍北投醫院九十二年一月六日診斷證明書各一份在卷可徵，戊○○既非精神衛生
    法所稱之嚴重病人，亦非該法所稱之病人，當無該法可強制鑑定及強制治療規定
    之適用，是戊○○表明不願就醫，被告仍強拉戊○○上救護車，送往國軍北投醫
    院就醫，被告顯有以強暴使戊○○行無義務之事之行為。
  (四)是本件應探究者，乃被告有無妨害戊○○自由之主觀犯意，查：
    (1)證人庚○○及丙○○於九十一年十一月二十五日至戊○○居住之台北市北投區
      ○○○路一段十八號三樓時，發現該址內之房門下方有火燒之遺跡等情，業據
      證人庚○○、丙○○於本院審理時述明，另經本院將向台灣士林地方法院檢察
      署調取之九十二年度偵字第三七○九號戊○○所涉公共危險罪卷第七頁之照片
      提示予證人丙○○，丙○○陳稱：九十一年十一月二十五日在戊○○住處看到
      之火燒遺跡即如照片所示等語，堪信丙○○於九十一年十一月二十五日所見之
      火燒痕跡即如前述偵卷照片所示。雖被告於前述公共危險案件偵查時指稱：戊○○於九十一年十一月三十日下午在住處縱火云云，於本案審理則稱：於公共
      危險案件中所陳之戊○○縱火時間有誤，戊○○僅縱火一次，縱火時間是九十
      一年十月二十五日等語，查庚○○、丙○○於九十一年十一月二十五日至戊○○居住之上址時即見房門有火燒之遺跡，丙○○更稱：該遺跡如前述公共危險
      罪偵查卷第七頁之照片所示等語，堪認該火燒之遺跡應在九十一年十一月二十
      五日即存在，是被告於本院辯稱：於公共危險案件偵查時所述之縱火時間有誤
      ，應為九十一年十月二十五日等語，應堪採信。再查台北市北投區○○○路○
      段十八號三樓為戊○○獨住等情，業據戊○○、甲○○○陳明，而該址房門又
      確有火燒之痕跡，已如前述，是被告見台北市北投區○○○路○段十八號三樓
      房門有火燒之痕跡認係戊○○所為，尚不違常情。
    (2)另據證人即台北市政府北投區衛生所社工庚○○於本院證稱：被告至北投區衛
      生所稱其兄精神有問題會放火，便與被告至戊○○住處，發現該址屋內房門角
      落有火燒之遺跡，之後被告與戊○○起口角，伊看戊○○之神情，認為戊○○
      似乎精神有點異常，被告所述似屬實，遂撥打一一九、一一○報案。待消防隊
      員、警察及國軍北投醫院之護士均抵達時，戊○○表示不願就醫，並一直走，
      且說遭被告毆打過，伊見戊○○之樣子好像精神有點問題，便告訴警察要否強
      制送醫，後來被告堅持要送醫，我們初步看好像符合精神衛生法強制送醫之要
      件，故我們決定強制送醫等語，證人即國軍北投醫院護士丙○○於本院審理時
      結證稱：伊見戊○○似乎有點智障，遂問被告，被告稱有。伊從戊○○之外觀
      及言語認為戊○○確實精神狀況有點問題，但不能確定，需待醫師鑑定等語，
      再依丙○○稱其觀察戊○○狀況後於「社區精神病患緊急醫療服務行政護送記
      錄單」上之「其他精神症狀」欄下之記載，戊○○有焦慮、身體緊張、愧疚感
      、作態及不自然姿態、不合作、不尋常思考內容、注意力障礙、判斷力及病識
      感障礙、衝動控制障礙、沈浸狀態等情，有卷附之「社區精神病患緊急醫療服
      務行政護送記錄單」在卷可參。嗣經國軍北投醫院醫師洪應慈診斷戊○○後，
      該醫師亦因戊○○有自語及情緒激躁、情緒不穩等症狀，而在治療方面計畫暫
      時予其抗精神病及穩定情緒之藥物等情，有洪應慈醫師書具之記錄一份在卷可
      參。綜上堪認職司精神病患救護工作之社工庚○○、有醫學專業知識之丙○○
      見戊○○之狀況，均認戊○○精神狀況似有異，而精神專科之醫師於診斷戊○○後，亦認戊○○有自語及情緒激躁、情緒不穩等症狀，而在治療方面計畫暫
      時予其抗精神病及穩定情緒之藥物。上開有專業知識之社工、護士及醫師見戊○○之表現，咸認戊○○之精神狀況有異，有再一步鑑定之必要，則無專業知
      識又認戊○○有縱火行為之被告，認為戊○○精神狀況有異，為精神病患，有
      送醫鑑定、治療之必要，尚難認與常情有違。是被告辯稱：因認戊○○有精神
      病，又曾縱火，伊深受危險，故要求社工、警察及消防隊員將戊○○送醫等語
      ，尚難認為不實。
    (3)雖告訴人戊○○、甲○○○均指稱：於戊○○表示不願至醫院時，被告有對戊○○嚇稱：「如你不想去，要把你打死」等語，惟查戊○○、甲○○○均為告
      訴人，其告訴本即欲入被告於罪，其證言是否與事實相符，本即有疑，況甲○○○當時並不在場，其所述之證明力更為薄弱。次據九十一年十一月二十五日
      在戊○○上救護車前全程陪同被告之庚○○，及抵達戊○○上址後至戊○○上
      救護車前均全程與被告在一起之丙○○均證稱：未聽見被告有對戊○○稱：「
      如你不想去，要把你打死」一語。再查被告當日與庚○○一起至台北市北投區
      ○○○路一段十八號戊○○住處，後再請警員、消防隊員前來，於眾多員警、
      消防隊員在場之情形，被告焉會愚至對戊○○為上開恐嚇之言語？是告訴人戊○○、甲○○○指稱被告有為上述恐嚇之言詞，尚難認為屬實。
    (4)另若被告主觀上有妨害戊○○自由之犯意，其當可自行強制將戊○○送醫，何
      需商請社工人員、警察、消防隊員等人前來，依此更堪信其無妨害自由之犯意
      甚明。
  (五)綜上所述，被告雖有強押戊○○上救護車送醫之以強暴方式使戊○○行無義務之
    事之客觀行為，然其認戊○○為精神病患，又曾縱火，對其安全造成危害，被告
既認戊○○為精神病患，有就醫之義務，堪信被告主觀尚無妨害戊○○自由之犯
    意甚明，且公訴人所舉之證據，又不足以證明被告有對戊○○稱上開恐嚇之語，
    揆諸前開說明，自難認被告所為與刑法第三百零四條第一項、第三百零五條之構
    成要件該當，難以該二罪相繩，自應為無罪之諭知。
據上論斷，應依刑事訴訟法第四百五十二條、第二百九十九條第一項前段、第三百零
一條第一項，家庭暴力防治法第五十條第四款，刑法第十一條前段、第五十六條、第
四十一條第一項、第四十七條，罰金罰鍰提高標準條例第二條，判決如主文。
本案經檢察官林聰良到庭執行職務。
中      華      民      國    九十二    年     十二     月     十八     日
                                  臺灣士林地方法院刑事第五庭
                                      審判長法  官  蔡  明  宏
                                            法  官  姜  麗  香
                                            法  官  江  翠  萍
右正本證明與原本無異。
如不服本判決，應於判決送達後十日內，向本院提出上訴狀。
                                            書記官  范  淑  芬
中      華      民      國    九十二    年     十二     月    二十六    日
附錄本判決論罪科刑依據之法條：
家庭暴力防治法第五十條第四款
違反法院依第十三條、第十五條所為之下列裁定者，為本法所稱之違反保護令罪，處
三年以下有期徒刑、拘役或科或併科新台幣十萬元以下罰金︰
四、遠離住居所、工作場所、學校或其他特定場所。


司法院資訊處製作；財團法人民間司法改革基金會備份。
